最　高　行　政　法　院　判　決　　　　　　　　　九十三年度判字第一六八九號
　　上　訴　人　乙○○
　　被 上訴 人　財政部臺灣省南區國稅局
　　代　表　人　甲○○
右當事人間因綜合所得稅事件，上訴人不服中華民國九十二年二月二十七日高雄高等
行政法院九十一年度簡字第二七○號判決，提起上訴。關於上訴人獲自正倫股份有限
公司之營利所得部分，本院判決如左：
    主  文
上訴駁回。
上訴審訴訟費用由上訴人負擔。
    理  由
壹、上訴人乙○○（即原審原告）上訴主張：上訴人乙○○自民國（下同）七十八年
    九月以後已喪失正倫營造股份有限公司（下稱正倫公司）之股東及董事資格，此
    有該年度證券交易稅繳款書在卷足稽。而七十八年九月以後至上訴人乙○○收受
    本件處分書前，相關主管機關從未就正倫公司相關事項包括選任董事、催繳欠稅
    等通知上訴人乙○○，以致乙○○從不知正倫公司遲未辦理變更登記，甚或仍遭
    正倫公司偽造文書選任為董事之事實。次按最高法院七十年度臺上字第二一五六
    號、五十八年度臺上字第一九二三號判例及司法院八十一年八月二十一日（八一
    ）廳民二字第一三七九三函釋和最高法院六十七年臺上字第七六○號判例要旨，
    可知股東董事固屬應登記之事項，但非以登記為董事資格取得或喪失之判斷。上
    訴人乙○○既於七十八年即將正倫公司股份全數轉讓許水波，爾後正倫公司之營
    利所得即與上訴人乙○○無涉，自不得將正倫公司營利所得併入上訴人乙○○八
    十六年度綜合所得稅計算所得，原判決徒憑正倫公司登記事項卡，將正倫公司歸
    戶其股東之盈餘，併入上訴人乙○○八十六年度綜合所得稅計算，於法即有未合
    。另查公司法第十二條所謂「不得以其事項對抗第三人」，該第三人應以善意之
    第三人始受保護，實至灼然。上訴人乙○○於七十八年間即將正倫公司股份全數
    轉讓許水波，向稅捐稽徵機關申報證交稅，基於行政機關一體性，則被上訴人財
    政部臺灣省南區國稅局（即原審被告，下稱被上訴人南區國稅局）於七十八年間
    應已知該等股權轉讓之事實，被上訴人南區國稅局非善意第三人，至明。又上開
    法條「不得以其事項對抗第三人」，係指應登記事項如未登記，在民事責任上不
    能對抗善意第三人而言，至行政或刑事責任則非公司法第十二條之規定範圍。又
    我國稅法係採實質課稅之原則，稅捐稽徵機關對納稅義務人有稽核之權，正倫公
    司強制歸戶之盈餘，是否為上訴人乙○○之所得，原為原處分機關依職權應行調
    查之事項。原處分機關竟援財政部七十七年十二月卅日臺財稅第七七○六六七五
    五號函釋，以「股東名簿所載股東」為核課對象，對已非正倫公司股東之上訴人
    乙○○核課營利所得，不惟有違憲法第十九條之規定，且與實質課稅原則不符。
    末查上訴人乙○○與訴外人鄭麗惠同為正倫公司股東，且均於七十八年間已出售
    全部股份，因正倫公司欠稅而其代表人許水波又已死亡，多年來同遭稅捐機關催
    討之苦，惟就相同之案例經臺北高等行政法院八十九年度訴字第三一九三號判決
    、最高行政法院九十一年度裁字第一二三一號裁定、臺北高等行政法院九十年度
    訴字第七○三二號判決，明確認定上訴人乙○○及鄭麗惠非正倫公司之股東，而
    撤銷原處分，爰請判決廢棄原判決不利上訴人之部分。
貳、原判決關於上訴人獲自正倫公司之營利所得部分，以：正倫公司截至八十一年度
    止，未分配盈餘累積為新臺幣（下同）三九、七六○、五八九元，已超過實收資
    本額九、○○○、○○○元，財政部臺灣省北區國稅局宜蘭縣分局（下稱北區國
    稅局宜蘭分局）於八十四年十二月二十二日以北區國稅宜縣資字第八四○○○○
    八○○三號函請該公司，於文到十日內，派員檢據核對未分配盈餘累積數及已收
    資本額，並於一個月內選定就超過可保留額度加徵百分之十營利事業所得稅或於
    八十五年內辦理增資或分配。該公司回函依所得稅法第七十六條之一規定辦理，
    惟未依規定期限辦理增資或分配，被上訴人南區國稅局遂就該公司前揭未分配盈
    餘數，按各股東每股份之應分配數辦理強制歸戶，因被上訴人南區國稅局認定上
    訴人乙○○係該公司股東之一，遂核定上訴人乙○○八十六年度之營利所得為二
    二○、八九二元等情，此有正倫公司未分配盈餘累積數計算表（核定表）、累積
    未分配盈餘超限強制歸戶明細表、股東名簿、變更事項登記卡、北區國稅局宜蘭
    分局上開函及正倫公司之回函等影本附於原處分卷足按，洵堪認定。又按個人綜
    合所得稅之課徵，固以收付實現為一般原則，但行為時所得稅法第七十六條之一
    規定乃係對於未分配盈餘強制歸戶課稅之特別規定，在適用上不發生與收付實現
    原則是否牴觸問題，自不以股東實際上是否收到該筆盈餘為必要。再者，該規定
    係欲以歸戶方式，公平合理核定「股東原應受分配之股利」應課徵營利所得之所
    得額，因此，此一未分配盈餘強制歸戶之性質乃公司股東應受分配之股利，是不
    以股東實際有取得該股利作為應否課稅之標準。易言之，該年度依法可受分配公
    司股利之股東，即有受公司未分配盈餘分配擬制之法律上利益之取得適格，而成
    為所得稅法第七十六條之一所規定強制歸戶所得之課稅主體。本件上訴人乙○○
    仍登記為正倫公司之股東，此有該公司之股東名簿影本附於原處分卷為憑，則被
    上訴人南區國稅局按其出資比例據以核算應分配盈餘，於法並無不合。上訴人乙
    ○○訴稱其並未自正倫公司獲得任何盈餘分配，被上訴人南區國稅局不得對之課
    稅云云，顯有誤解。又上訴人乙○○雖於七十八年九月二十五日已將正倫公司股
    份售與許水波，然上訴人乙○○並未辦理股東變更登記，故正倫公司變更登記事
    項卡仍記載上訴人乙○○為該公司董事，股東名簿仍記載上訴人乙○○為股東，
    持有五股之股份，此有證券交易稅一般代徵稅額繳款書、正倫公司變更登記事項
    卡及股東名簿附於原處分卷可參。按行為時公司法第十二條規定，公司設立登記
    後有應登記之事項而不登記，或已登記之事項有變更而不為變更之登記者，不得
    以其事項對抗第三人。故不論上訴人乙○○有無將正倫公司之股份轉讓他人，其
    既未依法辦理變更登記，仍應為該公司盈餘之所得人（最高行政法院即原行政法
    院七十五年度判字第九九八號判決參照）。至於上訴人乙○○是否向正倫公司請
    求除去股東身分，則屬上訴人乙○○與該公司間另一私法上權利義務關係，並不
    得據以主張其非股東，而不受所得稅法第七十六條之一規定累積未分配盈餘之強
    制歸戶，則被上訴人南區國稅局依股東名簿所載核定上訴人乙○○營利所得二二
    ○、八九二元，併課其綜合所得稅，洵無違誤，復查及訴願決定關於此部分遞予
    維持，亦無不合，乃判決駁回上訴人在原審此部分之訴。
肆、本院查：（一）、上訴人以本件其在七十八年間已將其正倫公司之股份轉讓，並
    非正倫公司之股東，自不能將該公司累積未分配盈餘對其已不具正倫公司股東身
    份制歸戶課稅，與實質課稅原則不符，原判決違背法令等語，聲請許可上訴，因
    其所涉及之法律見解具有原則性，自應許可，合先明。（二）、按「公司設立
    登記後，有應登記之事項而不登記，或已登記之事項有變更而不為變更之登記者
    ，不得以其事項對抗第三人」為公司法第十二條所明定。基於主管機關之公司登
    記具有公信力，不容任意否定其登記之事項。有為交易行為之第三人為限。本件
    正倫公司截至八十一年度止，未分配盈餘累積為三九、七六○、五八九元，已超
    過實收資本額九、○○○、○○○元，北區國稅局宜蘭縣分局於八十四年十二月
    二十二日以北區國稅宜縣資字第八四○○○○八○○三號函請該公司，於文到十
    日內，派員檢據核對未分配盈餘累積數及已收資本額，並於一個月內選定就超過
    可保留額度加徵百分之十營利事業所得稅或於八十五年內辦理增資或分配。該公
    司回函依所得稅法第七十六條之一規定辦理，惟未依規定期限辦理增資或分配，
    被上訴人南區國稅局遂就該公司前揭未分配盈餘數，按各股東每股份之應分配數
    辦理強制歸戶，因被上訴人南區國稅局認定上訴人乙○○係該公司股東之一，遂
    核定上訴人乙○○獲自正倫公司之八十六年度之營利所得為二二○、八九二元等
    情。原判決關於上訴人獲自正倫公司之營利所得部分，以所得稅法第七十六條之
    一所規定之未分配盈餘之歸戶課稅與實質課稅原則並不違背等事項均已詳為論述
    。又上訴人雖提出證券交易稅繳款書影本為證，但其仍登記為正倫公司之股東，
    尚難僅據該繳款書影本即否定其為正倫公司之股東之事實。是原判決駁回上訴人
    在原審此部分之訴，，核無違誤。（三）、綜上所述，上訴人以前揭上訴意旨，
    主張原判決有違背法令之情形，核屬法律上見解之歧異；從而原判決駁回上訴人
    在原審之訴，核無違誤。上訴論旨，仍執前詞，指摘原判決違誤，求予廢棄，難
    認有理由，應予駁回。
據上論結，本件上訴為無理由，爰依行政訴訟法第二百五十五條第一項、第九十八條
第三項前段，判決如主文。
中　　華　　民　　國　　九十三　　　年　　　十二　　　月　　二十三　　　日
                    最 高 行 政 法 院  第 二 庭
                                審 判 長 法  官　　　葉　振　權
                                         法  官      蔡  進  田
                                         法  官　　　劉　鑫　楨
                                         法  官　　　吳　明　鴻
                                         法  官　　　梁　松　雄
右  正  本  證  明  與  原  本  無  異
　　　　　　　　　　　　　　　　　　　　 法院書記官　陳  盛  信
中　　華　　民　　國　　九十三　　　年　　　十二　　　月　　二十四　　　日
